ACORDAO-COMPLETO-2406452

ACÓRDÃO 1560/2020 ATA 22/2020 - PLENÁRIO

VISTOS, relatados e discutidos estes autos de tomada de contas especial instaurada pela Caixa Econômica Federal (Caixa) em desfavor de Francisco Luciano Nunes da Silva Junior e de Tereza Cristina Kazniakowski Pereira, ex-empregados da Caixa, em razão de irregularidades detectadas em contas contábeis de agência situada em Del Paseo/CE;
ACORDAM os Ministros do Tribunal de Contas da União, reunidos em sessão Plenária, ante as razões expostas pelo Relator, em:
9.1. considerar revéis Francisco Luciano Nunes da Silva Junior e Tereza Cristina Kazniakowski Pereira, para todos os efeitos, dando-se prosseguimento ao processo, nos termos do art. 12, § 3º, da Lei 8.443/1992;
9.2. com fundamento nos arts. 1º, inciso I, 16, inciso III, alínea "d", e 19, da Lei 8.443/1992, julgar irregulares as contas de Francisco Luciano Nunes da Silva Junior e de Tereza Cristina Kazniakowski Pereira e condená-los solidariamente ao pagamento do débito discriminado a seguir, atualizado monetariamente e acrescido dos juros de mora devidos, calculado desde a data de ocorrência indicada até sua efetiva quitação, na forma da legislação vigente, fixando o prazo de 15 (quinze) dias, a contar do recebimento da notificação, para que seja comprovado, perante este Tribunal, o recolhimento da quantia aos cofres da Caixa Econômica Federal, nos termos do art. 23, inciso III, alínea "a", da referida Lei, c/c o art. 214, inciso III, alínea "a", do Regimento Interno do TCU:
	Data de ocorrência
	Valor histórico (R$) 

	2/5/2014
	84.100,00

	2/5/2014
	48.700,00

	5/5/2014
	882.350,00

	6/5/2014
	9.620,09

	7/5/2014
	102.000,00

	7/5/2014
	92.000,00

	7/5/2014
	4.500,00

	9/5/2014
	1.525.170,00

	14/5/2014
	100.000.00

	14/5/2014
	94.300,00

	19/5/2014
	95.700,00

	19/5/2014
	80.000,00

	19/5/2014
	100.00

	21/5/2014
	130.000.00

	21/5/2014
	120.000,00

	21/5/2014
	100.000.00

	27/5/2014
	99.750.00

	27/5/2014
	138.720,00

	27/5/2014
	100.000,00

	27/5/2014
	130.550,00

9.3. com fundamento no art. 57 da Lei 8.443/1992, aplicar a Francisco Luciano Nunes da Silva Junior e a Tereza Cristina Kazniakowski Pereira, individualmente, multa no valor de R$ 650.000,00 (seiscentos e cinta mil reais) , atualizado monetariamente desde a data do presente acórdão até a do efetivo recolhimento, se for pago após o vencimento, na forma da legislação vigente, fixando o prazo de 15 (quinze) dias, a contar do recebimento da notificação, para que seja comprovado, perante este Tribunal, o recolhimento da quantia ao Tesouro Nacional, nos termos do art. 23, inciso III, alínea "a", da referida Lei, c/c o art. 214, inciso III, alínea "a", do Regimento Interno do TCU;
9.4. com fundamento no art. 26 da Lei 8.443/1992, autorizar, se requerido, o pagamento da importância devida em até 36 (trinta e seis) parcelas mensais e consecutivas, fixando o prazo de 15 (quinze) dias, a contar do recebimento da notificação, para que seja comprovado, perante este Tribunal, o recolhimento da primeira parcela, e de 30 (trinta) dias, a contar da parcela anterior, para que seja comprovado o recolhimento das demais parcelas, devendo incidir sobre cada valor mensal os devidos acréscimos legais, na forma prevista na legislação vigente, além de alertar que a falta de comprovação do recolhimento de qualquer parcela importará no vencimento antecipado do saldo devedor, nos termos do art. 217 do Regimento Interno do TCU;
9.5. com fundamento no art. 28 da Lei 8.443/1992, autorizar, desde logo, a cobrança judicial das dívidas, caso não atendida a notificação;
9.6. com fundamento no art. 60 da Lei 8.443/1992, considerar grave a infração cometida por Francisco Luciano Nunes da Silva Junior e por Tereza Cristina Kazniakowski Pereira;
9.7. com fundamento no art. 60 da Lei 8.443/1992, inabilitar Francisco Luciano Nunes da Silva Junior e Tereza Cristina Kazniakowski Pereira, pelo prazo de oito anos, para o exercício de cargo em comissão ou função de confiança no âmbito da Administração Pública;
9.8. com fundamento no art. 16, § 3º, da Lei 8.443/1992, c/c art. 209, § 7º, do Regimento Interno do TCU, remeter cópia deste acórdão à Procuradoria da República no Ceará, para adoção das medidas que entender cabíveis;
9.9. dar ciência deste acórdão à Caixa Econômica Federal e aos responsáveis.

Tomada de contas especial instaurada em razão de irregularidades detectadas em contas contábeis de agência.

Caixa Econômica Federal (Caixa)

3. Responsáveis: Francisco Luciano Nunes da Silva Junior (XXX.515.583-XX); Tereza Cristina Kazniakowski Pereira (XXX.860.507-XX).

13.1. Ministros presentes: José Mucio Monteiro (Presidente), Walton Alencar Rodrigues, Benjamin Zymler, Augusto Nardes, Aroldo Cedraz, Raimundo Carreiro, Ana Arraes, Bruno Dantas (Relator) e Vital do Rêgo.
13.2. Ministros-Substitutos presentes: Marcos Bemquerer Costa, André Luís de Carvalho e Weder de Oliveira.

BRUNO DANTAS

Por registrar as principais ocorrências havidas no andamento do processo até o momento, resumindo os fundamentos das peças acostadas aos autos, adoto como relatório, com os ajustes necessários, a instrução da secretaria responsável pela análise da demanda (peça 25) , que contou com a anuência do corpo diretivo da unidade (peças 26-27) e do Ministério Público junto ao TCU (peça 28) :
"INTRODUÇÃO
1. Cuidam os autos de tomada de contas especial (TCE) instaurada pela Caixa Econômica Federal (Caixa) , em desfavor de Francisco Luciano Nunes da Silva Junior e de Tereza Cristina Kazniakowski Pereira, empregados da Caixa, em razão de dano ao erário ocorrido em virtude irregularidades detectadas em contas contábeis da agência da Caixa Del Paseo/CE, conforme fatos apurados no Processo Administrativo - CE.0619.2014.A.000204.
HISTÓRICO
2. Em 24/3/2017, com fundamento na IN/TCU 71/2012, alterada pela IN/TCU 76/2016 e DN/TCU 155/2016, a Coordenadora de Filial EE GIRET/FO solicitou a instauração da tomada de contas especial (peça 4, p. 16-17) .
3. Os empregados, à época, Francisco Luciano Nunes da Silva Junior e Sra. Tereza Cristina Kazniakowski Pereira, foram responsabilizados pecuniariamente no processo disciplinar CE.0619.2014.A.000204, cujas apurações restam encerradas. Foi-lhes aplicada a penalidade administrativa de demissão por justa causa.
4. O fundamento para a instauração da Tomada de Contas Especial, conforme consignado na matriz de responsabilização elaborada pelo tomador de contas, foi a constatação da seguinte irregularidade:
'Desvio de recursos da Caixa provenientes de autenticações fraudulentas em subconta contábil da Caixa (152501001-1) , que era utilizada para contabilizar transferência de numerário entre a Unidade Lotérica e a agência da Caixa.'
5. Os responsáveis arrolados na fase interna foram devidamente comunicados e, diante da ausência de justificativas suficientes para elidir a irregularidade e da não devolução dos recursos, instaurou-se a tomada de contas especial.
6. No relatório do Tomador de Contas (peça 4, p. 27-35) , conclui-se pela responsabilidade de Francisco Luciano Nunes da Silva Junior e de Tereza Cristina Kazniakowski Pereira, pela ocorrência do dano ao erário, no valor total original de R$ 3.937.560,09, oriundo de lançamentos contábeis fraudulentos que possibilitaram a apropriação indébita, causando prejuízos à Caixa.
7. Em 13/11/2017, a Controladoria-Geral da União emitiu o relatório de auditoria (peça 4, p. 42-44) , em concordância com o relatório do tomador de contas. O certificado de auditoria e o parecer do dirigente do órgão de controle interno concluíram pela irregularidade das presentes contas (peça 4, p. 45 e p. 46) .
8. O ministro responsável pela área atestou haver tomado conhecimento das conclusões contidas no relatório e certificado de auditoria, bem como do parecer conclusivo do dirigente do órgão de controle interno, manifestando-se pela irregularidade das contas, e determinou o encaminhamento do processo ao Tribunal de Contas da União (peça 4, p. 49) .
9. Na instrução inicial (peça 10) , analisando-se os documentos nos autos, concluiu-se pela necessidade de realização de citação para a irregularidade abaixo:
9.1. Irregularidade 1: Desvio de recursos da Caixa provenientes de autenticações fraudulentas em subconta contábil da Caixa (152501001-1) , que era utilizada para contabilizar transferência de numerário entre a Unidade Lotérica e a agência da Caixa.
9.1.1. Descrição da irregularidade: Desvio de recursos da Caixa provenientes de autenticações fraudulentas em subconta contábil da Caixa (152501001-1) que era utilizada para contabilizar transferência de numerário entre a Unidade Lotérica e a agência da Caixa, cujos débitos estão detalhados no parágrafo 30, item I.1, da instrução de citação (peça 10) .
9.1.2. Evidências da irregularidade: Processo Administrativo - CE.0619.2014.A.000204: Análise Preliminar 7114.2014.2107 (peça 1, p. 22-25) ; Relatório Conclusivo (peça 1, p. 71-81) ; parecer da área jurídica, por meio da Nota Jurídica NJ GN Atendimento Jurídico 4346/2014 (peça 1, p. 87-98) ; Julgamento do Conselho Disciplinar Da Matriz/CDM - Resolução 45/2014 CDM - Turma 2 (peça 2, p. 95-97) , em 1ª instância e Julgamento pelo Conselho Disciplinar Superior - CDS 2/2015 (peça 3, p. 42-45 e 46-49) , em 2ª instância.
9.1.3. Normas infringidas: MN REI 053 005 e da CLT: -11.2 DAS PROIBIÇÕES 11.2.1. Ao empregado é proibido: 11.2.1.2 valer-se do cargo ou função para tirar proveito pessoal; 11.2.1.11 descumprir leis, regulamentos, normas e atos da Administração; 11.2.1.22 escriturar voluntariamente com inexatidão documentos e outros papéis ou informá-los incorretamente - Regulamento de Pessoal da Caixa.
9.2. Débitos relacionados à responsável Tereza Cristina Kazniakowski Pereira:
	Data de ocorrência
	Valor histórico (R$) 

	2/5/2014
	84.100,00

	2/5/2014
	48.700,00

	5/5/2014
	882.350,00

	6/5/2014
	9.620,09

	7/5/2014 
	102.000,00

	7/5/2014 
	92.000,00

	7/5/2014 
	4.500,00

	9/5/2014 
	1.525.170,00

	14/5/2014 
	100.000.00

	14/5/2014 
	94.300,00

	19/5/2014 
	95.700,00

	19/5/2014 
	 80.000,00

	19/5/2014 
	 100.00

	21/5/2014 
	130.000.00

	21/5/2014 
	120.000,00

	21/5/2014 
	100.000.00

	27/5/2014 
	99.750.00

	27/5/2014 
	138.720,00

	27/5/2014 
	100.000,00

	27/5/2014 
	130.550,00

9.2.1. Cofre credor: Caixa Econômica Federal.
9.2.2. Responsáveis: Francisco Luciano Nunes da Silva Junior e Tereza Cristina Kazniakowski Pereira.
9.2.2.1. Conduta: Fraudar autenticações em subconta contábil da Caixa (152501001-1) que era utilizada para contabilizar transferência de numerário entre a Unidade Lotérica e a agência da Caixa, com finalidade de desviar recursos financeiros em benefício próprio.
9.2.2.2. Nexo de causalidade: A fraude nas autenticações em subconta contábil da Caixa (152501001-1) , que era utilizada para contabilizar transferência de numerário entre a Unidade Lotérica e a agência da Caixa resultou em prejuízo à Caixa.
9.2.2.3. Culpabilidade: não há excludentes de ilicitude, de culpabilidade e de punibilidade; é razoável supor que os responsáveis tinham consciência da ilicitude de suas condutas; era exigível conduta diversa da praticada, qual seja, não fraudar as autenticações em subconta contábil da Caixa.
10. Encaminhamento: citação.
11. Em cumprimento ao pronunciamento da unidade (peça 12) , foi efetuada a citação do responsável, nos moldes adiante:
a) Francisco Luciano Nunes da Silva Junior - promovida a citação do responsável, conforme delineado adiante:
	Comunicação: Ofício 11549/2019-TCU/Secex-TCE (peça 15) 
Data da Expedição: 9/4/2019
Data da Ciência:25/4/2019 (peça 17) 
Nome Recebedor: Luciano Nunes
Observação: Ofício enviado para o endereço do responsável, conforme pesquisa de endereço no Sistema CPF da Receita Federal (peça 13) 
Fim do prazo para a defesa: 28/8/2019
	
a) Tereza Cristina Kazniakowski Pereira - promovida a citação da responsável, conforme delineado adiante:
	Comunicação: Ofício 1550/2019-TCU/Secex-TCE (peça 16) 
Data da Expedição: 9/4/2019
Data da Ciência:25/4/2019 (peça 18) 
Nome Recebedor: Welinora Lima
Observação: Ofício enviado para o endereço do responsável, conforme pesquisa de endereço no Sistema CPF da Receita Federal (peça 14) 
Fim do prazo para a defesa: 10/5/2019
	
12. Conforme Despacho de Conclusão das Comunicações Processuais (peça 23) , informamos que as providências inerentes às comunicações processuais foram concluídas.
13. Houve pedido de prorrogação de prazo por parte de Tereza Cristina Kazniakowski Pereira (21) . O despacho de consentimento (peça 22) , por mais 30 dias, concedeu a prorrogação até a data de 9/6/2019. Porém a responsável não apresentou defesa.
14. Transcorrido o prazo regimental, os responsáveis permaneceram silentes, devendo ser considerados revéis, nos termos do art. 12, §3º, da Lei 8.443/1992.
ANÁLISE DOS PRESSUPOSTOS DE PROCEDIBILIDADE DA IN/TCU 71/2012
Prejuízo ao Contraditório e Ampla Defesa
15. Verifica-se que não houve o transcurso de mais de dez anos desde o fato gerador sem que tenha havido a notificação do responsável pela autoridade administrativa federal competente (art. 6º, inciso II, c/c art. 19, da IN/TCU 71/2012, modificada pela IN/TCU 76/2016) , uma vez que os valores cobrados datam de 2/5/2014 a 27/5/2014 (peça 4 e 31) , e os responsáveis foram notificados sobre a irregularidade, pela autoridade administrativa competente, conforme abaixo:
15.1. Francisco Luciano Nunes da Silva Junior, por meio do ofício acostado à peça 3, p. 78, recebido em 23/5/2017, conforme comprovante (peça 3, p. 65) .
15.2. Tereza Cristina Kazniakowski Pereira, por meio do ofício acostado à peça 3, p. 78, recebido em 9/6/2017, conforme comprovante (peça 3, p. 79) , embora recebido por terceiros, o ofício foi entregue no endereço constante da base do sistema CPF da Receita Federal (peça 8) 
15.3. Ademais, conforme parágrafo 11, o próprio TCU notificou-a da TCE, em 25/4/2019, no mesmo endereço, tendo a mesma comparecido aos autos por meio de seu advogado (peça 21) . Todas, dentro do prazo de dez anos desde o fato gerador.
16. A tomada de contas especial está, assim, devidamente constituída e em condição de ser instruída.
Valor de Constituição da TCE.
17. Verifica-se que o valor atualizado do débito apurado (sem juros) em 1/1/2017 é superior a R$ 100.000,00, na forma estabelecida conforme os arts. 6º, inciso I, e 19 da IN/TCU 71/2012, modificada pela IN/TCU 76/2016., uma vez que, originalmente, o débito corresponde a R$ 3.937.560,09 (peça 4, p. 30) .
EXAME TÉCNICO
Da validade das notificações:
18. Preliminarmente, cumpre tecer breves considerações sobre a forma como são realizadas as comunicações processuais no TCU. A esse respeito, destacam-se o art. 179, do Regimento Interno do TCU (Resolução 155, de 4/12/2002) e o art. 4º, inciso III, § 1º, da Resolução TCU 170, de 30 de junho de 2004, in verbis:
'Art. 179. A citação, a audiência ou a notificação, bem como a comunicação de diligência, farse-ão:
I - mediante ciência da parte, efetivada por servidor designado, por meio eletrônico, fac-símile, telegrama ou qualquer outra forma, desde que fique confirmada inequivocamente a entrega da comunicação ao destinatário;
II - mediante carta registrada, com aviso de recebimento que comprove a entrega no endereço do destinatário;
III - por edital publicado no Diário Oficial da União, quando o seu destinatário não for localizado'
 (¿) 
'Art. 3º As comunicações serão dirigidas ao responsável, ou ao interessado, ou ao dirigente de órgão ou entidade, ou ao representante legal ou ao procurador constituído nos autos, com poderes expressos no mandato para esse fim, por meio de:
I - correio eletrônico, fac-símile ou telegrama;
II - servidor designado;
III - carta registrada, com aviso de recebimento;
IV - edital publicado no Diário Oficial da União, quando o seu destinatário não for localizado, nas hipóteses em que seja necessário o exercício de defesa.
Art. 4º. Consideram-se entregues as comunicações:
I - efetivadas conforme disposto nos incisos I e II do artigo anterior, mediante confirmação da ciência do destinatário;
II - realizadas na forma prevista no inciso III do artigo anterior, com o retorno do aviso de recebimento, entregue comprovadamente no endereço do destinatário;
III - na data de publicação do edital no Diário Oficial da União, quando realizadas na forma prevista no inciso IV do artigo anterior.
§ 1º O endereço do destinatário deverá ser previamente confirmado mediante consulta aos sistemas disponíveis ao Tribunal ou a outros meios de informação, a qual deverá ser juntada ao respectivo processo.'
 (¿) 
19. Bem se vê, portanto, que a validade da citação via postal não depende de que o aviso de recebimento seja assinado pelo próprio destinatário da comunicação, o que dispensa, no caso em tela, a entrega do AR em 'mãos próprias'. A exigência da norma é no sentido de o Tribunal verificar se a correspondência foi entregue no endereço correto, residindo aqui a necessidade de certeza inequívoca.
20. Não é outra a orientação da jurisprudência do TCU, conforme se verifica dos julgados a seguir transcritos:
'São válidas as comunicações processuais entregues, mediante carta registrada, no endereço correto do responsável, não havendo necessidade de que o recebimento seja feito por ele próprio (Acórdão 3648/2013-TCU-Segunda Câmara, Relator Ministro José Jorge) ;'
'É prescindível a entrega pessoal das comunicações pelo TCU, razão pela qual não há necessidade de que o aviso de recebimento seja assinado pelo próprio destinatário. Entregandose a correspondência no endereço correto do destinatário, presume-se o recebimento da citação. (Acórdão 1019/2008-TCU-Plenário, Relator Ministro Benjamin Zymler) ;'
'As comunicações do TCU, inclusive as citações, deverão ser realizadas mediante Aviso de Recebimento - AR, via Caixa Econômica Federal, bastando para sua validade que se demonstre que a correspondência foi entregue no endereço correto. (Acórdão 1526/2007-TCU-Plenário, Relator Ministro Aroldo Cedraz) .'
21. A validade do critério de comunicação processual do TCU foi referendada pelo Supremo Tribunal Federal, nos termos do julgamento do MS-AgR 25.816/DF, por meio do qual se afirmou a desnecessidade da ciência pessoal do interessado, entendendo-se suficiente a comprovação da entrega do 'AR' no endereço do destinatário:
'EMENTA: AGRAVO REGIMENTAL. MANDADO DE SEGURANÇA. DESNECESSIDADE DE INTIMAÇÃO PESSOAL DAS DECISÕES DO TRIBUNAL DE CONTAS DA UNIÃO. ART. 179 DO REGIMENTO INTERNO DO TCU. INTIMAÇÃO DO ATO IMPUGNADO POR CARTA REGISTRADA, INICIADO O PRAZO DO ART. 18 DA LEI 1.533/51 DA DATA CONSTANTE DO AVISO DE RECEBIMENTO. DECADÊNCIA RECONHECIDA. AGRAVO IMPROVIDO.
O envio de carta registrada com aviso de recebimento está expressamente enumerado entre os meios de comunicação de que dispõe o Tribunal de Contas da União para proceder às suas intimações.
O inciso II do art. 179 do Regimento Interno do TCU é claro ao exigir apenas a comprovação da entrega no endereço do destinatário, bastando o aviso de recebimento simples.'
22. No caso vertente, a citação dos responsáveis se deu em endereços provenientes de pesquisa de endereços realizada pelo TCU, especificamente à base de dados do Sistema CPF (vide parágrafo 11) . A entrega dos ofícios citatórios nesses endereços ficou comprovada. Inclusive, no caso de Tereza Cristina Kazniakowski Pereira, a mesma compareceu aos autos por meio de seu advogado (peça 21) .
23. Nos processos do TCU, a revelia não leva à presunção de que seriam verdadeiras todas as imputações levantadas contra os responsáveis, diferentemente do que ocorre no processo civil, em que a revelia do réu opera a presunção da verdade dos fatos narrados pelo autor. Dessa forma, a avaliação da responsabilidade do responsável não pode prescindir da prova existente no processo ou para ele carreada.
24. Ao não apresentar suas defesas, os responsáveis deixaram de produzir prova da regular aplicação dos recursos sob sua responsabilidade, em afronta às normas que impõem o julgamento das contas dos demais responsáveis que derem causa a perda, extravio ou outra irregularidade de que resulte dano ao Erário, conforme Art. 1º, inciso I da Lei Orgânica do TCU.
25. Mesmo as alegações de defesa não sendo apresentadas, considerando o princípio da verdade real que rege esta Corte, procurou-se buscar, em manifestações dos responsáveis na fase interna desta Tomada de Contas Especial, se havia algum argumento que pudesse ser aproveitado a seu favor.
26. Os responsáveis se manifestaram na fase interna, por meio de defesa conjunta (peça 2, p. 29-51) . Francisco Luciano Nunes Silva Junior e Tereza Cristina Kasniakowski Pereira, em preliminares, alegam prejuízo ao contraditório e ampla defesa, por falta de documentação probatória (fitas de caixa incompletas) por parte da Caixa. Segundo a defesa, as fitas de caixa estariam incompletas, sendo que os fragmentos ausentes poderiam esclarecer a suposta conduta ilícita dos empregados arrolados (peça 2, p. 34) . Também alegam que não tiveram acesso às gravações de vídeos juntadas àqueles autos (peça 2, p. 38) . No mérito, em síntese, alegam a negativa de autoria, uma vez que possíveis erros cometidos por eles nas contabilizações eram ajustados, sempre que detectados. Alegam que as acusações feitas contra eles estão desprovidas de provas, e que não seria possível desaparecer com uma quantia de R$ 3.937.560,09, sem que houvesse uma saída física com o dinheiro ou saída virtual, por meio de operação para conta deles ou de terceiros. Ainda, segundo a defesa, tais fatos não foram comprovados pela comissão apuradora (peça 2, p. 47-48) .
27. Todavia, foi atribuído aos Sr. Francisco Luciano Nunes Silva Junior e Tereza Cristina Kasniakowski Pereira a responsabilidade pelos débitos decorrentes de diferença de numerário oriundo de Casa Lotérica e o repassado à Empresa de Transporte de Valores, conforme tabela a seguir, cujas operações foram realizadas pelo primeiro com a senha da segunda, conforme detalhamento do débito (peça 4, p. 31) :
	Data da Ocorrência
	Peça 5 p.
	Valor (R$) 
	Data da Regularização
	Peça 5 p. 
	Descrição da Fraude 

	23/4/2014 
	10
	130.550,00
	27/5/2014 
	11
	Dif. entre o numerário oriundo de Casa Lotérica e o repassado a Empresa Transp. De Valores.

	25/4/2014
	12
	102.000,00
	7/5/2014
	13
	Divergência entre a quantia retirada da tesouraria e utilizada para o abastecimento de equipamentos da sala de autoatendimento da Agência.

	28/4/2014
	12
	92.000,00
	7/5/2014
	13
	Divergência entre a quantia retirada da tesouraria e utilizada para o abastecimento de equipamentos da sala de autoatendimento da Agência.

	28/4/2014
	14
	84.100,00
	2/5/2014
	15
	Dif. entre o numerário oriundo de Casa Lotérica e o repassado a Empresa Transp. De Valores.

	29/4/2014
	16
	48.700,00
	2/5/2014
	17
	Dif. entre o numerário oriundo de Casa Lotérica e o repassado a Empresa Transp. De Valores.

	29/4/2014
	16
	99.750,00
	27/5/2014
	18
	Dif. entre o numerário oriundo de Casa Lotérica e o repassado a Empresa Transp. De Valores.

	29/4/2014
	51
	100,00
	9/5/2014
	52-53
	Dif. entre o numerário oriundo de Casa Lotérica e o repassado a Empresa Transp. De Valores.

	30/4/2014
	19-20
	100.000,00
	14/5/2014
	22-23
	Dif. entre o numerário oriundo de Casa Lotérica e o repassado a Empresa Transp. De Valores.

	2/5/2014
	24-25
	94.300,00
	14/5/2014
	22
	Dif. entre o numerário oriundo de Casa Lotérica e o repassado a Empresa Transp. De Valores.

	2/5/2014
	26-27
	882.350,00
	5/5/2014
	28
	Suprimento de numerário recebido na tesouraria sem a devida autenticação do recebimento.

	2/5/2014
	12
	4.500,00
	7/5/2014
	13
	Divergência entre a quantia retirada da tesouraria e utilizada para o abastecimento de equipamentos da sala de autoatendimento da Agência.

	2/5/2014
	29-47
	95.700,00
	16/5/2014
	30-31
	Dif. entre o numerário oriundo de Casa Lotérica e o repassado a Empresa Transp. De Valores.

	2/5/2014
	32-47
	130.000,00
	21/5/2014
	33
	Dif. entre o numerário oriundo de Casa Lotérica e o repassado a Empresa Transp. De Valores.

	2/5/014
	34-35
	120.000,00
	21/5/2014
	36
	Dif. entre o numerário oriundo de Casa Lotérica e o repassado a Empresa Transp. De Valores.

	2/5/2014
	37
	100.000,00
	27/5/2014
	38
	Dif. entre o numerário oriundo de Casa Lotérica e o repassado a Empresa Transp. De Valores.

	2/5/2014
	39-47
	138.720,00
	27/5/2014
	40
	Dif. entre o numerário oriundo de Casa Lotérica e o repassado a Empresa Transp. De Valores.

	2/52014
	41
	100.000,0
	27/5/2014
	42
	Dif. entre o numerário oriundo de Casa Lotérica e o repassado a Empresa Transp. De Valores.

	2/5/2014
	41
	80.000,00
	2/5/2014
	43
	Dif. entre o numerário oriundo de Casa Lotérica e o repassado a Empresa Transp. De Valores.

	5/5/2214
		9.620,09
	6/5/2014
	50
	Dif. entre o numerário oriundo de Casa Lotérica e o repassado a Empresa Transp. De Valores.

	6/5/2014
		1.525.170,00
	9/5/2014
	51
	Dif. entre o numerário oriundo de Casa Lotérica e o repassado a Empresa Transp. De Valores.

28. Ainda apresentaram recursos às condenações, Tereza Cristina Kasniakowski Pereira à peça 2, p. 52- 81 e Francisco Luciano Nunes Silva Junior à peça 3, p. 9-40. Além de alegarem ilegalidades no procedimento administrativo e cerceamento de defesa, no mérito se ativeram a negar a autoria dos fatos irregulares a eles imputados. Todavia, não conseguiram refutar as evidências constatadas pelos apuradores, uma vez que ficou comprovada a fraude e o prejuízo à Caixa, não havendo, assim, nenhum argumento que possa vir a ser analisado e posteriormente servir para afastar as irregularidades apontadas.
PRESCRIÇÃO DA PRETENSÃO PUNITIVA
29. Vale ressaltar que a pretensão punitiva, conforme Acórdão 1441/2016-TCU-Plenário, Relator Ministro Benjamin Zymler, que uniformizou a jurisprudência acerca dessa questão, subordinase ao prazo geral de prescrição indicado no art. 205, do Código Civil, que é de dez anos, contado da data de ocorrência da irregularidade sancionada, nos termos do art. 189, do Código Civil, sendo este prazo interrompido pelo ato que ordenar a citação, a audiência ou a oitiva do responsável.
30. No caso em exame, não ocorreu a prescrição, uma vez que os valores cobrados datam de 2/5/2014 a 27/5/2014 (peça 4, p. 31) , e o ato de ordenação da citação ocorreu em 28/3/2019.
31. Em se tratando de processo em que a parte interessada não se manifestou acerca das irregularidades imputadas, não há elementos para que se possa efetivamente aferir e reconhecer a ocorrência de boa-fé na conduta do responsável, podendo este Tribunal, desde logo, proferir o julgamento de mérito pela irregularidade das contas, conforme os termos dos §§ 2º e 6º do art. 202 do Regimento Interno do TCU (Acórdão 2064/2011-TCU-Primeira Câmara, relator Ministro Ubiratan Aguiar; Acórdão 6182/2011-TCU-Primeira Câmara, relator Ministro Weber de Oliveira; Acórdão 4072/2010-TCU-Primeira Câmara, relator Ministro Valmir Campelo; Acórdão 1189/2009-TCU-Primeira Câmara, relator Ministro Marcos Bemquerer; e Acórdão 731/2008-TCU-Plenário, relator Ministro Aroldo Cedraz) .
32. Dessa forma, os responsáveis devem ser considerados revéis, nos termos do art. 12, §3º, da Lei 8.443/1992, devendo as contas serem julgadas irregulares e condená-los ao débito apurado e aplicando-lhes, individualmente, a multa prevista no art. 57, da Lei 8.443/1992.
CONCLUSÃO
33. Em face da análise promovida na seção 'Exame Técnico', verifica-se que os responsáveis não lograram comprovar a boa e regular aplicação dos recursos. E, instado a se manifestarem, optaram pelo silêncio, configurando a revelia, nos termos do § 3º, do art. 12, da Lei 8.443/1992.
34. Vale ressaltar que a jurisprudência pacífica nesta Corte é no sentido da imprescritibilidade das ações de ressarcimento ao erário (Súmula TCU 282) . Dessa forma, identificado dano ao erário, devese instaurar e julgar o processo de tomada de contas especial para responsabilizar seus agentes causadores, respeitando o direito ao contraditório e à ampla defesa, independentemente de quando ocorreram os atos impugnados.
35. Verifica-se também que não houve a prescrição da pretensão punitiva, conforme análise já realizada.
36. Tendo em vista que não constam dos autos elementos que permitam reconhecer a boa-fé dos responsáveis, sugere-se que as suas contas sejam julgadas irregulares, nos termos do art. 202, § 6º, do RI/TCU, com a imputação do débito atualizado monetariamente e acrescido de juros de mora, nos termos do art. 202, §1º do RI/TCU, descontado o valor eventualmente recolhido, com a aplicação, individualmente, da multa prevista no art. 57, da Lei 8.443/1992.
37. Por fim, como não houve elementos que pudessem modificar o entendimento acerca das irregularidades em apuração, mantém-se a matriz de responsabilização presente em anexo.
PROPOSTA DE ENCAMINHAMENTO
Diante do exposto, submetemos os autos à consideração superior, propondo ao Tribunal:
a) considerar revéis os responsáveis Francisco Luciano Nunes da Silva Junior (XXX.515.583-XX) e Tereza Cristina Kazniakowski Pereira (XXX.860.507-XX) , para todos os efeitos, dando-se prosseguimento ao processo, com fulcro no art. 12, § 3º, da Lei 8.443/1992;
b) julgar irregulares, nos termos dos arts. 1º, inciso I, 16, inciso III, alínea 'd', da Lei 8.443/1992, c/c os arts. 19 e 23, inciso III, da mesma Lei, as contas dos responsáveis Francisco Luciano Nunes da Silva Junior (XXX.515.583-XX) e Tereza Cristina Kazniakowski Pereira (XXX.860.507-XX) e condená-los, solidariamente, ao pagamento das importâncias a seguir especificadas, atualizadas monetariamente e acrescidas dos juros de mora, calculadas a partir das datas discriminadas até a data da efetiva quitação do débito, fixando-lhe o prazo de quinze dias, para que comprove, perante o Tribunal, o recolhimento das referidas quantias aos cofres da Caixa Econômica Federal, nos termos do art. 23, inciso III, alínea 'a', da citada lei, c/c o art. 214, inciso III, alínea 'a', do Regimento Interno;
Débitos relacionados aos responsáveis Francisco Luciano Nunes da Silva Junior (XXX.515.583-XX) e Tereza Cristina Kazniakowski Pereira (XXX.860.507-XX) :
	Data de ocorrência
	Valor histórico (R$) 

	2/5/2014
	84.100,00

	2/5/2014
	48.700,00

	5/5/2014
	882.350,00

	6/5/2014
	9.620,09

	7/5/2014 
	102.000,00

	7/5/2014 
	92.000,00

	7/5/2014 
	4.500,00

	9/5/2014 
	1.525.170,00

	14/5/2014 
	100.000.00

	14/5/2014 
	94.300,00

	19/5/2014 
	95.700,00

	19/5/2014 
	 80.000,00

	19/5/2014 
	 100.00

	21/5/2014 
	130.000.00

	21/5/2014 
	120.000,00

	21/5/2014 
	100.000.00

	27/5/2014 
	99.750.00

	27/5/2014 
	138.720,00

	27/5/2014 
	100.000,00

	27/5/2014 
	130.550,00

Valor atualizado do débito (com juros) , em 17/9/2019: R$ 6.019.873,46
c) aplicar, individualmente, aos responsáveis Francisco Luciano Nunes da Silva Junior (XXX.515.583-XX) e Tereza Cristina Kazniakowski Pereira (XXX.860.507-XX) , a multa prevista no art. 57, da Lei 8.443/1992, c/c o art. 267, do RI/TCU, fixando-lhe o prazo de quinze dias, a contar da notificação, para que comprove, perante o Tribunal (art. 214, inciso III, alínea a, do Regimento Interno do TCU) , o recolhimento da dívida aos cofres do Tesouro Nacional, atualizada monetariamente desde a data do acórdão que vier a ser proferido por este Tribunal até a do efetivo recolhimento, se paga após o vencimento, na forma da legislação em vigor;
d)  autorizar, desde logo, a cobrança judicial das dívidas, caso não atendida a notificação, na forma do disposto no art. 28, inciso II, da Lei 8.443/1992;
e) autorizar também, desde logo, se requerido, com fundamento no art. 28, inciso I, da Lei 8.443/1992, c/c o art. 217, §§ 1º e 2º, do Regimento Interno, o parcelamento das dívidas em até 36 parcelas, incidindo, sobre cada parcela, corrigida monetariamente, os correspondentes acréscimos legais, fixando-lhe o prazo de quinze dias, a contar do recebimento da notificação, para comprovar, perante o Tribunal, o recolhimento da primeira parcela, e de trinta dias, a contar da parcela anterior, para comprovar o recolhimento das demais parcelas, devendo incidir, sobre cada valor mensal, atualizado monetariamente, os juros de mora devidos, no caso do débito, na forma prevista na legislação em vigor, alertando o responsável de que a falta de comprovação do recolhimento de qualquer parcela importará o vencimento antecipado do saldo devedor, nos termos do § 2º do art. 217 do Regimento Interno deste Tribunal;
f) enviar cópia do Acórdão a ser prolatado, bem como do Relatório e do Voto que o fundamentarem à Procuradoria da República no Estado do Ceará, nos termos do § 3º do art. 16 da Lei 8.443/1992, c/c o § 7º do art. 209 do Regimento Interno do TCU, para adoção das medidas cabíveis; e
g) enviar cópia do Acórdão que vier a ser proferido à Caixa Econômica Federal e aos responsáveis, para ciência, informando que a presente deliberação, acompanhada do Relatório e do Voto que a fundamenta, está disponível para a consulta no endereço www.tcu.gov.br/acordaos, além de esclarecer que, caso requerido, o TCU poderá fornecer sem custos as correspondentes cópias, de forma impressa."
É o relatório.

Armando Ribeiro de Albuquerque Filho (OAB-CE 20.273), representando Tereza Cristina Kazniakowski Pereira.

Procurador Rodrigo Medeiros de Lima.

TOMADA DE CONTAS ESPECIAL. DESFALQUE COMETIDO POR EX-EMPREGADOS DA CAIXA. IRREGULARIDADES DETECTADAS EM CONTAS CONTÁBEIS DA AGÊNCIA. CITAÇÃO. REVELIA. IRREGULARIDADE DAS CONTAS. DÉBITO. MULTA. INABILITAÇÃO.

TOMADA DE CONTAS ESPECIAL (TCE)

Secretaria de Controle Externo de Tomada de Contas Especial (SecexTCE).

Trata-se de tomada de contas especial (TCE) instaurada pela Caixa Econômica Federal (Caixa) em desfavor de Francisco Luciano Nunes da Silva Junior e de Tereza Cristina Kazniakowski Pereira, ex-empregados da Caixa, em razão de irregularidades detectadas em contas contábeis de agência situada em Del Paseo/CE.
As irregularidades vieram ao conhecimento dos gestores no início de 2014, quando a Gerência de Retaguarda da agência Del Paseo identificou registros devedores em subcontas contábeis sem as devidas conciliações, que partiam do guichê instalado na tesouraria da unidade, com utilização de matrícula e senha dos responsáveis.
Em uma análise mais aprofundada, verificou-se a contumácia de ocorrências de natureza devedora na unidade da Caixa em questão e ampliou-se a investigação.
Findos os procedimentos internos, apurou-se o desvio de R$ 3.937.560,09, oriundo de lançamentos contábeis fraudulentos que possibilitaram a apropriação indébita, causando prejuízos à Caixa.
Na fase interna da TCE, o órgão concedente concluiu pela irregularidade das contas, conforme consignado no relatório de TCE 10/2017 (peça 4, p. 27-35) .
No âmbito do TCU, foi promovida a citação dos responsáveis. Contudo, embora regularmente citados, deixaram de apresentar alegações de defesa ou efetuar o recolhimento do débito. Dessa forma, devem ser considerados revéis, dando-se prosseguimento ao processo, conforme estabelece o art. 12, § 3º, da Lei 8.443/1992.
Em sua análise de mérito, a unidade instrutora propôs julgar irregulares as contas dos responsáveis, com a imputação integral do débito e a aplicação da multa prevista no art. 57 da Lei 8.443/1992.
Corroboro as análises empreendidas pela unidade instrutora, as quais contaram com a anuência do Ministério Público junto ao TCU, razão pela qual incorporo os fundamentos apresentados às minhas razões de decidir, com as considerações a seguir.
As ocorrências relatadas e a responsabilidade dos agentes foram evidenciadas a partir de documentação produzida internamente pela Caixa. Compulsando os autos, verifico que as apurações realizadas pela empresa pública levam à posição coincidente de que as irregularidades podem ser atribuídas aos responsáveis.
A apuração interna revelou que, quando o numerário era recepcionado na agência Del Paseo, os arrolados contabilizavam um valor maior que o recebido e creditavam na conta do lotérico o valor correto, gerando um saldo positivo na tesouraria, que possibilitava a apropriação indébita desse numerário, além da pendência contábil.
Ao tomar conhecimento das pendências para solucioná-las, os responsáveis promoviam novas contabilizações, que geravam novos débitos contábeis para regularizar o débito irregular, situação que mais adiante também era detectada.
Tal prática gerou apropriação indébita de valores tanto da tesouraria da agência quanto dos revendedores lotéricos, sendo que um deles (Distribuidora Mapu) chegou a entregar à unidade reclamação escrita, onde relatou sua insatisfação com a contumácia das irregularidades, alegando que somente na agência Del Paseo isso ocorreria.
Nos autos, evidenciam-se a demissão por justa causa e o ajuizamento de ação por improbidade administrativa.
Registro que a coexistência de processos judiciais e de controle externo versando sobre a mesma matéria não caracteriza bis in idem nem litispendência, dado o princípio da independência das instâncias. Nada impede a existência de condenações simultâneas nas diferentes esferas jurídicas, sem prejuízo de que, no que diz respeito ao débito, o recolhimento em uma das instâncias possa sanar a dívida por completo (Acórdãos 2.964/2015, 1.512/2015, 680/2015, todos do Plenário) .
Diante da não apresentação de defesa e da ausência de indícios de que os responsáveis tenham agido de maneira diligente ou adotado quaisquer medidas para resguardar o erário, reputo não ser possível reconhecer a boa-fé, o que autoriza o imediato julgamento definitivo de mérito de suas contas, nos termos do art. 202, § 6º, do Regimento Interno do TCU.
Além disso, julgo que as ocorrências e os montantes envolvidos são graves o bastante para justificar a aplicação adicional da penalidade de inabilitação para o exercício de cargo em comissão ou função de confiança no âmbito da Administração Pública (LOTCU, art. 60) .
Nesse cenário, exsurge o dever de julgar irregulares as contas dos responsáveis, imputando-lhes débito e aplicando-lhes multa, com amparo nos arts. 19 e 57 da Lei Orgânica do TCU.
	Ante o exposto, voto por que o Tribunal adote o Acórdão que ora submeto à deliberação deste Colegiado.
TCU, Sala das Sessões Ministro Luciano Brandão Alves de Souza, em 17 de junho de 2020.
Ministro BRUNO DANTAS
Relator